臺灣高等法院高雄分院刑事判決
　　上　訴　人　台灣高雄地方法院檢察署檢察官
　　被　　　告　甲○○原名張.
上列上訴人因被告違反公職人員選舉罷免法案件，不服臺灣高雄
地方法院91年度訴字第3521號中華民國93年5 月13日第一審判決
（起訴案號：臺灣高雄地方法院檢察署91年度選偵字第222 號）
，提起上訴，經判決後，由最高法院發回更審，本院判決如下：
    主  文
原判決撤銷。
甲○○（原名張詰旻）共同連續對於有投票權之人，交付不正利
益，而約其投票權為一定之行使，處有期徒刑陸月，如易科罰金
，以佰元折算壹日，褫奪公權貳年。
      事      實
一、緣張瑞德 (原審通緝中)曾 多次擔任高雄市議員並曾任副議
    長，與甲○○
    族關係，張瑞德即任用甲○○為張瑞德議員服務處主任，張
    瑞德復參與民國91年12月7 日投票之第六屆高雄市議員選舉
     ( 第 四選舉區即前金區、苓雅區、新興區之候選人)。 張
    瑞德為爭取該選區選民支持，俾能於選舉時順利當選，乃與
    甲○○共同基於對於有投票權之人交付不正利益之犯意聯絡
    ，基於概括之犯意；
  (一)於91年11月初某日，在某不詳處所，共商於91年11月10日下
    午6 時30分，藉為張瑞德之子辦理結婚喜宴之機會，籌辦大
    型餐會，除宴請喜宴之道賀親友外，並免費招待選民享用，
    計劃對於有投票權之人交付不正利益，而約其投票支持張瑞
    德，為一定之行使。商定後，決定餐會地點設在高雄市苓雅
    區○○○路、輔仁路及中正一路交岔路口一帶之停車場或空
    地上，預計席開750 桌，由甲○○負責以每桌新台幣（下同
    ）3,800 元之價格，委請不知情之廚師李福來等多人承辦餐
    會，並印製喜帖及「張瑞德募款餐會暨喜宴」等字樣之餐券
    ，計劃透過選區之里長或樁腳，邀請並發給各該里不特定選
    民參加餐會。計劃既定，甲○○與張瑞德即分別與選區內之
    里長或樁腳接洽，委託邀請選區內不特定選民免費參加91
    年11月10日下午6 時30分之餐會，約定由各里長或樁腳統計
    出席該餐會之選民人數後，向服務處主任之甲○○索取上述
    喜帖或餐券。
  (二)嗣張瑞德於91年11月2 日12時許，先在高雄市○○區○○路
    16號「宮圓日本料理餐廳」，花費19,000元，席開兩桌，宴
    請高雄市前金區公所主任祕書陳百山及前金區之里長白宗正
    （長興里）、郭耀鴻（復元里）、張新坤（民生里）、林正
    福（三川里）、鄭順龍（草江里）、陳三寶（後金里）、李
    林春蘭（長城里）、高坤山（青山里）、謝明致（國民里）
    、李文識（博孝里）、薛伯陵（社西里）、黃崑光（文東里
    ）、張瓊華（新生理）、蔡介欽（社東里）、陳蔡根針（長
    生里）、謝明倫（東金里）、林福枝（北金里）等18人（原
    審另案判決）及趙評（林南里），席間向在場各里長要求投
    票支持，以此方式，對享用餐宴之有投票權之各里長交付相
    當於每桌9,500 元餐費之不正利益，並委請各里長邀請各該
    里不特定選民免費參加91年11 月10 日之餐會，約定由各里
    長統計出席該餐會之選民人數後，向服務處主任之甲○○索
    取上述喜帖或餐券。
  (三)於91年11月10日下午6 時30分許舉行餐會時，計有苓雅區福
    西里里長黃加成取得上述餐券後，轉交50張餐券與里民林慶
    松動員選民約15人參加該餐會（餐桌編號472 號─473 號）
    ；苓雅區金馬新村自治會長王信昌取得上述餐券後，動員該
    新村選民約近60人參加該餐會（餐桌編號637 號─642 號）
    ；前金區北金里里長林福枝取得上述餐券後，動員該里選民
    約15人參加該餐會（餐桌編號156 號─157 號）；苓雅區五
    權里里長賴清榮取得上述餐券後，動員該里選民約18人參加
    該餐會（餐桌編號已忘記）；苓雅區林榮里里長李攀龍取得
    上述餐券後，動員該里選民約10人參加該餐會（餐桌編號
    538 號）；前金區三川里里長林正福取得上述餐券後，動員
    該里選民約10人參加該餐會（餐桌編號153 號）；前金區林
    投里里長趙評取得上述餐券後，動員該里選民約12人參加該
    餐會（餐桌編號已忘記）；前金區博孝里里長李文識取得上
    述喜帖後，動員該里選民約四人參加該餐會（餐桌編號已忘
    記）；前金區青山里里長高坤山取得上述喜帖後，動員該里
    選民約8 人參加該餐會（餐桌編號119 號）；苓雅區福南里
    樁腳劉有德取得上述餐券後，動員該里選民約60人參加該餐
    會（餐桌編號217 號─220 號及251 號、253 號）。而上述
    參加該餐會之里長或里民（均另案偵查），均係高雄市第四
    選區之有投票權人，明知未繳納任何費用，且知悉張瑞德登
    記參加第六屆高雄市議員選舉，竟紛紛入場，享用張瑞德所
    交付相當於每桌3,800 元餐費之不正利益，張瑞德則利用上
    台致詞之機會，公開向在場選民要求投票支持，以此方式，
    對享用餐宴之有投票權人交付不正利益，而約定投票權為一
    定之行使。
二、案由台灣高雄地方法院檢察署檢察官指揮法務部調查局高雄
    市調查處及高雄市政府警察局苓雅分局至現場蒐證後偵查起
    訴。
    理    由
一、被告雖未於本院審理期日到庭，惟前訊據被告甲○○否認有
    違反選罷法賄選之犯行，辯稱：被告與張瑞德雖為兄弟，但
    並非張瑞德服務處之主任，被告僅係基於兄弟情誼，單純負
    責張瑞德次子91年11月10日下午6 時30分之婚宴，針對邀請
    函而估算準備席次，僱請廚師，聯絡場地、親戚，並無謀為
    張瑞德能順利當選，而與張瑞德一同去拉票或發放免費餐券
    ，使持免費餐券前來之選民獲得免費享用喜宴之不正利益，
    更無參予邀請喜宴名單之決定，至於張瑞德是否在「宮圓日
    本料理店」宴請各里長，被告並不知情，亦未參加，喜宴當
    日，被告是在廚房打理，張瑞德有無上台講話，被告不清楚
    ，被告只負責辦桌請客，不知他們有收免費餐券云云。
二、經查：
  (一)前開被告甲○○與張瑞德二人，於91年11月10日下午6 時30
    分，在高雄市苓雅區○○○路、輔仁路及中正一路之交岔路
    口一帶之停車場或空地上，為張瑞德之子辦理結婚喜宴，由
    被告僱請廚師，以每桌3,800 元之價格，席開750 桌，其中
    250 桌備用，留給不確定是否來赴宴者，有一部分是要給選
    民食用的等情，已據被告及證人即共同被告張瑞德於調查及
    檢察官偵查、原審中供述無訛（見選他字卷第143 頁反面-
    146 、151 、155 、156 頁）。而91年11月2 日12時許在「
    宮圓日本料理店」之餐會，係由張瑞德服務處通知張瑞德前
    往參加，當日席開2 桌，消費19,000元，由張瑞德簽帳等情
    ，亦據證人即共同被告張瑞德及證人即「宮圓日本料理店」
    經理侯明秀證實（見偵查卷第151 、160 、161 頁），並有
    張瑞德簽帳之「領款通知單」影本一紙附卷可稽（見偵查卷
    第162 頁）。證人侯明秀於原審所證不知何人簽帳，只認識
    張瑞德參予餐會，所以員工簽「台灣新聞報張瑞德」（張瑞
    德時任台灣新聞報社董事長─見偵查卷第161 頁）云云。徵
    諸刑事訴訟法第159 條之2 「被告以外之人於司法警察調查
    中所為之陳述，與審判中不符時，其先前之陳述具有較可信
    之特別情況，且為證明犯罪事實存否所必要者，得為證據。
    」，侯明秀前後陳述不符，茲「領款通知單」係消費簽帳之
    證明，餐廳員工豈有擅自冒與會之人姓名以簽帳之理，證人
    侯明秀係餐廳經理，且屬目擊證人，先前對司法警察所描述
    目睹情形，因較無時間或動機去編造事實，客觀上亦較難認
    與被告有勾串，其陳述具有較可信性，事後因特殊關係，而
    與被告統一口徑，其陳述即偏離事實而較不可信。本院審酌
    其於司法警察詢問之證述，距案發日較近，當時記憶自較深
    刻，可立即反應所知，不致因時隔日久而遺忘案情，應以侯
    明秀於調查中之證言為可採信。「宮圓日本料理店」之餐會
    消費，既由張瑞德簽帳，足認張瑞德所供係他人安排之餐會
    ，非真實可採。被告於調查中供承其為張瑞德服務處主任，
    於檢察官偵查中亦稱「我在張瑞德服務處擔任主任」（見選
    他字卷第143 頁反面、151 頁），復於台灣高雄地方法院為
    羈押之訊問時，亦稱: 「我是張瑞德弟弟，是服務處主任」
     ( 見 台灣高雄地方法院91年度聲羈字第870 號卷第9 頁)
    並為張瑞德於同日羈押之訊問時及原審法院審理時所證實 (
    見原審卷第42頁及91年度聲羈字第870 號卷第6 頁）。按被
    告以外之人於審判外向法官所為之陳述，得為證據，刑事訴
    訟法第159 條之1 第1 項定有明文。本件證人即共同被告張
    瑞德向法官所為之供述，在其任意陳述之信用性無疑之情況
    下，其證述依法自具有證據能力。被告與張瑞德係胞兄弟關
    係，兄長張瑞德為議員並曾任副議長，工作忙祿，自難事事
    躬親，每有服務處之設置，一以服務選民，一以拓展知名度
    ，被告為其兄長之利益，而於其兄長之服務處總攬一切事務
    ，為情理之常，未必有支領薪資或報酬，亦未必於市議會有
    所登錄，被告請求向市議會調取服務證明，經本院函查結果
    ，高雄市議會94年1 月24日高市會人字第0940000136號函復
    稱：「前議員張瑞德所提供之助理、秘書、主任或任何其他
    名稱之輔佐人員職務之人員並無被告之資料，被告並未在該
    市議會支領任何薪津或津貼等酬勞」，即被告固未在該市議
    會登錄為張瑞德議員之輔助人員及支領酬勞，不能執此推翻
    其為張瑞德服務處主要幹部之身分，被告係既為張瑞德服務
    處主任，而張瑞德前往「宮圓日本料理店」參加餐會，係由
    其服務處通知，已如上述，是當日之餐會，係由張瑞德服務
    處所安排，則該餐會係該服務處之主管人員即被告所安排甚
    明。
  (二)91年11月2 日12時許，在「宮圓日本料理店」之餐會，除證
    人即共同被告張瑞德到場外，另邀請高雄市前金區公所主任
    祕書陳百山及該區里長白宗正（長興里）、郭耀鴻（復元里
    ）、張新坤（民生里）、林正福（三川里）、鄭順龍（草江
    里）、陳三寶（後金里）、李林春蘭（長城里）、高坤山（
    青山里）、謝明致（國民里）、李文識（博孝里）、薛伯陵
    （社西里）、黃崑光（文東里）、張瓊華（新生理）、趙評
    （林南里）、蔡介欽（社東里）、陳蔡根針（長生里）、謝
    明倫（東金里）、林福枝（北金里）等19人，分別據證人陳
    百山等19人證實（見偵查卷第19、23、26、27、30、34、39
    、47、52─55、65、70、74、77、79、83、87、88、92 -99
    、103 、107 、112 、120 -122、154 頁，原審卷第118 、
    120 、122 、124 頁），李林春蘭雖證稱不記得其有無參加
    ，但當日僅文西里里長賴錦錄未到場外，其餘前金區19位里
    長均有應邀出席等情，為證人趙評證述無訛（見偵查卷第87
    、88頁）。是李林春蘭當日亦有參加「宮圓日本料理店」之
    餐會無疑。而陳百山等19人之參加當日餐會，或由證人即共
    同被告張瑞德邀請或由里長相互通知，或由前開服務處人員
    邀請等情，亦為證人陳百山等證述明確。參以前開被告安排
    在「宮圓日本料理店」聚餐之情節觀之，被告與證人即共同
    被告張瑞德間，有犯意聯絡及行為分擔，灼然可見。證人即
    共同被告張瑞德於餐會中，要求與會之人投票支持其連任高
    雄市第六屆市議員，並交付前揭喜帖或餐券，囑各里長邀請
    各該里里民免費參與91年11月10日下午6 時30分之餐會等情
    ，亦分別據證人郭耀煌、林正福、陳三寶、鄭順龍、高坤山
    、李文識、黃崑光、張瓊華、趙評、謝明致等證述綦詳（見
    偵查卷第27、34、48、53、54、55、65、74、79、84、88、
    93、94、95、98、99、100 頁）。
  (三)被告甲○○與張瑞德二人，於91年11月10日下午6 時30分許
    ，在高雄市苓雅區○○○路、輔仁路及中正一路口一帶之停
    車場或空地上，籌辦大型餐會，席開750 桌，已如上述。當
    日餐會，計有苓雅區福西里里長黃加成取得上開餐券後，轉
    交50張餐券與里長林慶松，動員選民約15人免費參加該餐會
    ，苓雅區金馬新村自治會長王信昌取得上述餐券後，動員該
    新村選民約60人免費參加該餐會；前金區北金里里長林福枝
    取得上述餐券後，動員該里選民約18人免費參加該餐會；前
    金區林榮里里長李攀龍取得上述餐券後，動員該里選民約10
    人參加該餐會；前金區三川里里長林正福取得上述餐券後，
    動員該里選民約八人免費參加該餐會；前金區林投里里長趙
    評取得上述餐券後，動員該里選民約12人免費參加該餐會；
    前金區博孝里里長李文識取得上述餐券後，動員該里選民約
    4 人免費參加該餐會；前金區青山里里長高坤山取得上述餐
    券後，動員該里選民約8 人免費參加該餐會；苓雅區福南里
    里長樁腳劉有德取得上述餐券後，動員該里選民約近60人免
    費參加該餐會等情，據各該負責動員之里長或樁腳黃加成、
    林慶松、王信昌、林福枝、賴清榮、李攀龍、林正福、趙評
    、李文識、高坤山、劉有德等11人，及免費參加該餐會之選
    民石金亮、岳志龍、高鈺輝、虞達仁、趙黃秋綿、崔評、吳
    紹月、黃正雄、張簡哲雄等9 人，於調查處詢問及檢察官偵
    查中證述明確（見選他字卷第27、30、34、38、47、51、57
    、60、69、76、77、84-86 、87-90 、92、93、95、98、99
    、102 、106 、109 -111、113 、115 、116 、124-127 頁
    、偵查卷第33、34、54、55、63-66 、74、16 3 、164頁）
    ，又被告以外之人於偵查中向檢察官所為陳述，除顯有不可
    信之情況者外，得為證據，刑事訴訟法第159 條之1 第2 項
    定有明文。本件各證人於檢察官偵查中所為之陳述，被告未
    曾提及檢察官在偵查時有不法取供之情形，及反對該項供述
    之證據能力，亦未釋明上開供述有顯不可信之情況，則本件
    各證人於偵查中之證言自均具有證據能力。被告舉辦此項選
    舉餐會，並有該餐會桌次表影本，印有「張瑞德募款餐會暨
    喜宴」等字樣之餐券影本及名冊2 本、禮簿影本資料1 冊等
    在卷足憑（見偵查卷第44頁、選他字卷第14頁、卷外）按刑
    事訴訟法第159 條之4 規定，「除前3 條之情形外，下列文
    書亦得為證據：一除顯有不可信之情況外，公務員職務上製
    作之紀錄文書、證明文書。二除顯有不可信之情況外，從事
    業務之人於業務上或通常業務過程所須製作之紀錄文書、證
    明文書。三除前2 款之情形外，其他於可信之特別情況下所
    製作之文書。」本件卷附之餐會桌次表，「張瑞德募款餐會
    暨喜宴」餐券、禮簿等資料，均係被告一方為籌辦此項餐會
    所製作之文書，經查屬可信之特別情況下所製作之文書，上
    開文書應具有證據能力。就餐會桌次表觀之，全部宴席共計
    750 桌，其中素食30桌，另親友及新聞報28桌，餘者分區規
    劃為「永康里100 桌」、「苓雅區各里145 桌」、「前金區
    各里60桌」、「新興區各里46桌」、「許英文23桌」、「市
    議會3 桌」、「市政府17桌」、「關帝廟10桌」此外另有「
    張詰旻 (即被告)71 桌」苟係純為張瑞德之子結婚喜宴，應
    係親友及張瑞德所經營之新聞報社員工為大多數，茲絕大多
    數係宴請「苓雅區、前金區、新興區各里里民」尤以僅就苓
    雅區永康里即佔100 桌，且餐券記載「張瑞德募款餐會....
    .. 」 等字樣及張瑞德在餐會進行中之演說內容 (詳後述)
    ，益徵此次大規模之宴會，旨在從事競選活動。而證人即共
    同被告張瑞德於檢察官偵查中稱: 「我是高雄市議會議員候
    選人，第4 選區為苓雅區、新興區及前金區」（見選他字卷
    第172 頁)此 正符合上揭宴席「苓雅區、前金區、新興區各
    里里民」佔絕大多數席次相吻合。而餐券記載「張瑞德募款
    餐會暨喜宴，感謝您逗陣 (台語共同之意)來 相挺 (互相幫
    助)， 募款餐券，乎 (台語『給』之意)瑞 德支持甲 ( 台
    語即「與」之意)鼓 勵」等語。足見本次宴會，非單純婚宴
    ，尚具有為競選而招待選民之意。就各里長及樁腳之策動選
    民免費參加餐會，及餐會現場之桌次表觀之，顯係主辦餐會
    之人事先交代各里長、樁腳策動選民免費參加餐會，及陳報
    可能出席餐會之人數，俾憑以編排桌次表甚明。況本次餐會
    席開750 桌，規模至大，賓客眾多，依民間宴席每桌至少10
    人計算，至少須準備足供7,500 人之酒菜，其事前之準備工
    作，至為繁瑣，被告對於此部分宴會，亦自承「針對邀請函
    而估算準備席次，僱請廚師，聯絡場地、親戚」、「由我張
    羅掌廚及安排席次」，自屬分擔此次餐宴之行為，被告及張
    張瑞德均係主辦餐會之人，則各里長及樁腳之策動選民免費
    參加餐會，及陳報參加餐會之人數，係被告及張瑞德所交代
    ，足堪認定。被告請求詢問證人即廚師李福來，據其於本院
    審理時證稱: 「我從事廚師，與被告及張瑞德為鄰居，91
    年11月10日下午6 時30分許之宴席，受被告之託籌辦宴席80
    桌，赴宴者何許人不得而知」等語，並有其名片附卷可按（
    見選他字卷第7 頁)， 除足徵該廚師僅受被告之託為之籌辦
    750 桌宴席中之80桌外，其他部分乃其他之廚師處理，依卷
    附之其他廚師名片觀之，尚有「天廚筵席包辦中之心張文智
    」、「廚師黃天賜、黃世傑」、「河邀海鮮餐廳許秀琴」、
    「廚師曾瑞彬」、「經展筵席承包林東茂」、「吉祥宴席包
    辦中心陳朝祥」（見選他字卷第7 頁)等 受託籌辦其他大多
    數之宴席，不能執為有利於被告之認定。依被告於檢察官偵
    查時稱: 「91年11月10日下午6 時30分許之宴席，廚師是我
    安排的，場地也是我安排的」、「席開750 桌，分由10組廚
    師掌廚，除其中一個廚師負責素食30桌外，9 組是葷食，每
    一組是80桌」、「每桌3,800 元，張瑞德共出2.850,000 元
    ，已由張瑞德交給我1,000,000 元，即每組已付100,000 元
    」等語（見選他字卷第150- 151頁)， 證人即共同被告張瑞
    德於檢察官偵查中亦同斯旨證述無異（見選他字卷第172-
    173 頁)。 此與李福來所述由被告託其籌辦80桌宴席之情正
    相吻合。被告辯稱該喜宴餐會之入席餐券、喜帖或邀請卡等
    均由張瑞德主導接洽繕印及分發，被告僅單純幫忙張瑞德之
    子之喜宴，並未參與投票行賄犯行，固據張瑞德稱: 「系爭
    喜宴之時間、場地、桌次及所邀請之人士，均由其決定」等
    語 (見選他字卷第172 、173 頁)， 並據受託為該喜宴之喜
    帖、餐券設計之王威遠於高雄市調查處調查時證稱: 「該喜
    帖餐券之設計事宜係由張瑞德所決定」等語（見偵查卷第
    130 至132 頁），且於檢察官偵查時證稱: 「我在張瑞德總
    部負責文宣設計」、「張瑞德於91年11月10日下午6 時30分
    之餐會，我承包他選舉的文宣工作」（見偵查卷第145 、
    146 頁）此部分供述與證述，固有利於被告，但張瑞德乃共
    同被告，且為主犯，由其自承全部犯行，而迴護被告，乃人
    情之常，尤以張瑞德事後已逃亡，經原審法院通緝在案，益
    徵其為脫免其弟即被告之刑責而為此概括之承擔，張瑞德又
    屬本案之關鍵人物，所為行事，最後當然由其「裁決」定案
    ，而後委託商家辦理，至其間之經辦細節及過程，受託為設
    計之王威遠並未親自體驗，其所證「該喜帖餐券之設計事宜
    係由張瑞德所『決定』」一語，若解為全由張瑞德一人獨攬
    與他人全無關聯，殊乃超越其所體驗，並不足為有利於被告
    之認定。
  (四)證人即共同被告張瑞德於91年11月10日下午6 時30分之餐會
    中，上台致詞時，以台語宣稱：「各位，大家把我挺落去(
    意即竭力相助)好 不好，給我一張票 (意即投我一票)好 不
    好，選議員要靠各位啦，我今天非常誠懇、誠心、誠意來拜
    託在座各位，我的厝邊，我的親朋摯友，給 (受)我 拜託一
    下，一人幫我找一張票就好，一票就好，這一票先謝謝，先
    感謝各位」等語，有現場錄影帶、照片及張瑞德於餐會發言
    譯文等可資佐證。張瑞德於餐會中，確有向參加餐會之選民
    懇求請託投票支持其參選高雄市議員，並有參加餐會之證人
    高鈺輝、崔評、吳紹月、黃正雄、王信昌等人證述屬實（見
    選他字卷第35、52、57、70、78、90頁）。是被告與張瑞德
    藉為張瑞德之次子籌辦婚宴之機會，免費招待選民享用每桌
    3,800 元之餐飲，以此不正當之利益，與有投票權之選民約
    定投票權為一定之行使，事證明確。
  (五)證人蔡介欽、黃崑光、陳蔡根針、謝明倫、高坤山、謝明致
    、陳百山、李文識、趙評等人，於原審雖均證稱：在宮圓日
    本料理店吃飯時，未看到張詰旻云云（見原審卷第124 頁）
    。然查，91年11月2 日在宮圓日本料理店之餐會，係由張瑞
    德服務處主任即被告所安排，已如上述，而該餐會之目的，
    除請參予餐會之人，支持張瑞德競選高雄市議員外，並請託
    參予餐會之人策動選民免費參加91年11月10日之喜宴，支持
    張瑞德競選高雄市議員，由參選者張瑞德親自出席拜託與會
    者鼎力支持協助，乃為最重要之事，其事前之邀宴雖可由服
    務處人員為之，席間之請託，斷不能僅由其他佐理人員代勞
    ，故被告雖未在宮圓日本料理店出場，仍無解其與張瑞德間
    之犯意聯絡及行為分擔。至張瑞德於偵、審中，否認於宴飲
    餐會時，要求參與餐會之人投票支持其競選高雄市議員云云
    ，無非為己避嫌之詞，不足憑信。
  (六)被告於高雄市調查處供稱：「我自91年9 月間，受我大哥張
    瑞德之請託，就任張瑞德服務處主任迄今，綜理選民服務事
    宜，另因張瑞德之子結婚喜宴及張瑞德募款餐會，各項準備
    工作繁雜，故幫忙籌辦執行工作」等語（見選他字卷第143
    頁反面）。類此民意代表多有服務處之設置，被告於調查中
    供承其為張瑞德服務處主任，並為張瑞德所證實。事後翻異
    ，無非卸責之詞，被告既參與籌辦91年11月10日之喜宴及募
    款餐會，被告於檢察官偵查中供承發給親友之喜帖為500 桌
    ，另250 桌則留給各里選民食用，因而張羅掌廚及安排席次
    ，而邀各里選民參予餐會，目的在為張瑞德之競選造勢，並
    請託投票支持張瑞德競選高雄市議員，其有以免費享用餐飲
    ，換取投票支持之目的犯意甚明。證人王威遠所證喜宴、餐
    會之喜帖、餐券，係由張瑞德與其家人或服務處人員與之接
    洽編印，及證人李文識等人所證張瑞德或服務處人員交與免
    費餐券，正足以證明欲以免費餐飲換取選票之賄選，均不足
    為被告有利之認定。
  (七)綜上所，本案事證已臻明確，被告所辯，顯係卸責之詞，
    殊無足採，其犯行洵堪認定。
三、查被告與張瑞德對於有投票權之人，交付不正利益，而約其
    投票權為一定之行使，核其所為，係犯公職人員選舉罷免法
    第90條之1 之投票行賄罪。按共同正犯之成立，有以共同犯
    意而共同實施犯罪構成要件之行為者，有以自己犯罪之意思
    ，參與犯罪構成要件以外之行為者，有雖以幫助他人犯罪之
    意思而參與犯罪構成要件之行為者，有以自己犯罪之意思，
    事前同謀推由一部分實施犯罪之行為者，均屬之。蓋共同正
    犯，係共同實施犯罪行為之人，在共同意思範圍內，各自分
    擔犯罪行為之一部，相互利用他人之行為，以達其犯罪之目
    的，其成立不以全體均行參與實施犯罪構成要件之行為為要
    件。共同正犯之意思聯絡，不限於事前有所謀議，僅於行為
    當時有共同犯意之聯絡，於行為當時，基於相互之認識，不
    論明示通謀或相互間默示合致，以共同犯罪之意思參與，均
    屬之；而行為分擔，亦不以每一階段皆有參與為必要，倘具
    有相互利用其行為之合同意思所為，仍應負共同正犯之責，
    蓋共同正犯，於合同意思範圍內，組成一共犯團體，團體中
    任何一人之行為，均為共犯團體之行為，他共犯均須負共同
    責任，初無分別何一行為係何一共犯所實施之必要。（最高
    法院55年度台上字第522 號、87年度台非字第35號、85年度
    台上字第4962號、88年度台上字第2230號、第2858號判決、
    73年台上字第1886號判例意旨參照）被告就上開設宴招待選
    民及要求為一定之投票行為，與張瑞德間，有犯意聯絡及行
    為分擔，為共同正犯。先後二次設宴招待有投票權之人，藉
    以換取選票之行為，時間緊接，手法相同，觸犯犯罪構成要
    件相同之罪名，顯係基於概括之犯意，反覆為之，依連續犯
    之例論以一罪。
四、原審不察，以不能證明被告犯罪，為被告無罪之判決，不無
    違誤。檢察官上訴意旨指摘原判決不當，為有理由，應由本
    院將原判決撤銷改判。爰審酌被告與其兄張瑞德藉以邀宴而
    賄賂選民，敗壞選舉風氣，犯罪後飾詞卸責之態度等一切情
    狀，量處如主文所示之刑，並依法諭知如易科罰金以300 元
    折算1日之折算標準，及依法宣告褫奪公權2 年。
五、被告經合法傳喚，無正當理由不到庭，爰不待其陳述逕行判
    決。
六、另被告張瑞德經原審法院通緝，俟到庭後，由原審另結，附
    此敘明。
據上論斷，應依刑事訴訟法第371 條、第369 條第1 項前段、第
364 條、第299 條第1 項前段，公職人員選舉罷免法第90條之1
第1 項、第98條第3 項、刑法第11條前段、第28條、第56條、第
37條第2 項、第41條第1 項前段，罰金罰鍰提高標準條例第2 條
，判決如主文。
本案經檢察官邱榮藏到庭執行職務。
中　　華　　民　　國　　94　　年　　3 　　月　　8　　日
                  刑事第二庭    審判長法  官  林正雄
                                      法  官  黃壽燕
                                      法  官  陳啟造
以上正本證明與原本無異。
如不服本判決應於收受本判決後10日內向本院提出上訴書狀，其
未敘述上訴理由者，並得於提起上訴後10日內向本院補提理由書
狀（均須按他造當事人之人數附繕本）「切勿逕送上級法院」。
中　　華　　民　　國　　94　　年　　3 　　月　　9　　日
                                      書記官  黃琳群
附錄本判決論罪科刑法條：
公職人員選舉罷免法90條之1第1項：
對於有投票權之人，行求期約或交付賄賂或其他不正利益，而約
其不行使投票權或為一定之行使者，處5 年以下有期徒刑，得併
科新台幣40萬元以上400萬元以下罰金。
